臺灣嘉義地方法院民事判決　　　　　　　 95年度訴字第240號
原　　　告　癸○○
　　　　　　　　　　　　號
法定代理人　子○○
訴訟代理人　陳文彬律師
複代理人　　張志偉律師
被　　　告　丙○○
訴訟代理人　丁○○
被　　　告　乙○○
　　　　　　　　　　　　號
訴訟代理人　甲○○
被　　　告　壬○○○
訴訟代理人　辛○○
　　　　　　湯光民律師
複代理人　　戊○○
被　　　告　己○○
　　　　　　庚○○
　　　　　　丑○○
上列當事人間請求分割共有物事件，經本院於民國九十六年十一
月十三日言詞辯論終結，判決如下：
    主  文
兩造共有坐落嘉義縣新港鄉○○段三七四之三地號土地，地目旱
，面積五四三○平方公尺土地，應分割為如附圖二甲方案（即嘉
義縣大林地政事務所九十六年六月十四日複丈成果圖上圖）所示
：Ｇ部分面積一六七八．九八平方公尺分歸原告取得；Ｈ部分面
積八四二．○六平方公尺分歸被告庚○○取得；Ｉ部分面積八四
二．○六平方公尺分歸被告己○○取得；Ｊ部分面積一○三四．
四二平方公尺分歸被告壬○○○取得；Ｋ部分面積六八八．九五
平方公尺分歸被告乙○○取得；Ｌ部分面積三四三．五三平方公
尺分歸被告丙○○取得。
兩造共有坐落嘉義縣新港鄉○○段三七四之七地號土地，地目旱
，面積一一一二一平方公尺土地，應分割為如附圖一乙方案（即
嘉義縣大林地政事務所九十六年九月二十九日複丈成果圖下圖）
所示：Ｇ部分面積七○三．四八平方公尺分歸被告丙○○取得；
Ｈ部分面積二一一八．五六平方公尺分歸被告壬○○○取得；Ｉ
部分面積一四一一．○二平方公尺分歸被告乙○○取得；Ｊ部分
面積一七二四．六四平方公尺分歸被告庚○○取得；Ｋ部分面積
一七二四．六四平方公尺分歸被告己○○取得；Ｌ部分面積三四
三八．六六平方公尺分歸原告與被告丑○○共同取得，並按原應
有部分比例保持共有。
訴訟費用由兩造按如附表一、二所示「原應有部分」比例負擔。
    事實及理由
一、被告己○○、庚○○、丑○○經合法通知，未於最後言詞辯
    論期日到場，核無民事訴訟法第三百八十六條所列各款情形
    ，爰依原告聲請，由其一造辯論而為判決。
二、按訴狀送達後，原告不得將原訴變更或追加他訴，但該訴訟
    標的對於數人必須合一確定時，追加其原非當事人之人為當
    事人者，不在此限。民事訴訟法第二百五十五條第一項第五
    款定有明文。原告訴請就共有之嘉義縣新港鄉○○段三七四
    之七地號土地准予裁判分割，嗣於訴訟中增加共有人丑○○
    ，爰追加其為被告，並變更聲明如後述原告聲明所示，此有
    起訴狀及九十六年三月二十七日追加被告狀在卷足稽，因裁
    判分割共有物屬於固有必要共同訴訟，系爭訴訟標的對於渠
    等必須合一確定，參諸前揭規定，本院自應准許。
三、原告起訴主張：
（一）坐落嘉義縣新港鄉○○段三七四之三地號，地目旱，面積
      五四三０平方公尺土地（下稱系爭三七四之三土地），為
      原告與被告丙○○、乙○○、壬○○○、己○○及庚○○
      共有；坐落嘉義縣新港鄉○○段三七四之七地號，地目旱
      ，面積一一一二一平方公尺土地（下稱系爭三七四之七土
      地），為原告與被告丙○○、乙○○、壬○○○、己○○
      、庚○○及丑○○所共有，系爭二筆土地均為農地，依法
      無不能分割情事，且無因物之使用目的不能分割或契約訂
      有不分割期限之情形，因原告與被告無法達成分割協議，
      乃訴請裁判分割。依原告方案以南北向分割，以各共有人
      分得土地均面臨道路為原則，對共有人均有利，而就系爭
      三七四之七地號土地而言，原告所提分割方案附圖二（九
      十六年六月十四日嘉義縣大林地政事務所複丈成果圖）編
      號A部分土地為原告長期耕種使用，將之分給原告取得較
      符合現有土地之使用現況；就系爭三七四之三地號土地而
      言，因左側相鄰之同段三七六地號土地亦為原告所共有之
      土地，由原告取得編號G部分土地將有利於日後土地之一
      併使用，反觀被告所提分割方案，將此部分分與被告庚○○及己○○，並無較妥適之理由，應以原告所提分割方案
      為妥。
（二）按分割共有物之訴，係就同一共有關係之共有物，予以分
      割，使共有人就共有物之一部分單獨取得所有權之形成訴
      訟。故數共有物除依其性質及其共有人與應有部分均相同
      ，並經共有人全體同意等情形外，尚難認其得為合併分割
      ，最高法院八十五年度台上字第二九五九號判決參照。再
      者，欲主張合併分割之土地應以相毗鄰之土地為限，倘數
      筆土地不相毗鄰，亦不得為合併分割，關於此，有台灣高
      等法院暨所屬法院六十四年度法律座談會審查意見暨司法
      行政部函一件可資參照。本件系爭二筆土地，一筆位於堤
      防內，一筆位於堤防外，堤防外之土地飽受豪雨及洪水侵
      害之危險，價值顯有不同，故原告不同意合併分割，主張
      各共有人應依持分比例分割。並聲明：求為判決分割如九
      十六年六月十四日嘉義縣大林地政事務所複丈成果圖所示
      。
四、被告壬○○○則以：系爭二筆土地原屬嘉義縣新港鄉○○段
    三七四之三地號之同一筆土地，因嘉義縣政府之水土規劃，
    於中間建築提防（即今地號三七四之六地號），致分割為二
    筆土地，共有人及應有部分均無變更，依最高法院八十五年
    度台上字第九四三號判決意旨，被告請求二筆土地合併分割
    於法並無不合，且合併分割後，土地之共有人分得土地面積
    較大亦較完整，對全體共有人均有利。倘本案僅得為二筆分
    割為分割基準，則考慮各當事人之聲明、共有物之性質、使
    用現狀、經濟效用及全體共有人之利益等，原告分割方案將
    編號J、D部分分割與被告壬○○○，不但與現狀不符（被告
    壬○○○實際耕作位置在編號H、I）將造成被告需將地上物
    拆除，且編號D之土地南方因缺口致地形狹長崎嶇不整，不
    利耕作經濟效用，原告（與被告丑○○共有）持分最大，應
    吸收不利益，反觀被告分割方案附圖一（九十六年九月二十
    九日嘉義縣大林地政事務所複丈成果圖）將編號L部分分與
    原告，較符合現狀。並聲明：求為判決分割如九十六年九月
    二十九日嘉義縣大林地政事務所複丈成果圖所示。
五、被告丙○○、乙○○則以：不同意分割，若要分割則同意被
    告壬○○○所提之分割方案，較符合現在耕作範圍，原告分
    割方案與現有耕作位置不符。並答辯聲明：原告之訴駁回。
六、被告丑○○雖未於言詞辯論期日到場，惟據其準備書狀陳述
    以：同意原告分割方案，並願意於分割後與原告依應有部分
    比例保持共有。
七、被告庚○○及己○○未於言詞辯論期日到場，亦未提出準備
    書狀作何聲明或陳述。
八、系爭兩筆土地並未相毗連，且其共有人不同，有土地登記謄
    本在卷可憑，被告主張合併分割系爭兩筆土地，洵屬無據，
    核先敘明。
九、按各共有人得隨時請求分割共有物。但因物之使用目的不能
　　分割或契約定有不分割之期限者，不在此限；又共有物分割
  　之方法，不能協議決定者，法院得因任何共有人之聲請，命
    為分配，民法第八百二十三條第一項、第八百二十四條第二
    項定有明文。查系爭土地為兩造所共有，所有權應有部分各
    如附表所示，無因物之使用目的不能分割之情事，兩造亦未
    訂有不分割期限之契約，惟就分割方法無法獲得協議之事實
    ，為兩造所不爭，並有土地登記謄本、地籍圖謄本附卷可稽
    ，堪信為真實，則原告訴請將系爭土地分割，即無不合，應
    予准許。
十、至分割方法，本院斟酌如次：
（一）系爭374-3地號土地略呈三方形，374-7地號土地呈不規則
      狀。系爭二筆土地之中間之374-6地號土地係堤防，堤防
      上有通路，其餘未臨路。系爭374-3地號土地上編號A由被
      告丙○○種植鳳梨，編號B、C分別由被告乙○○、壬○○○種植稻米;374-7 地號土地上編號D由被告己○○、庚○○種田青，編號E由原告種植田青，業據本院履勘現場查
      明屬實，製有勘驗筆錄可稽，並囑託嘉義縣大林地政事務
      所測量，製有95年7月20日複丈成果圖可稽。
（二）系爭374-3地號土地，被告壬○○○雖主張應按如附圖方
      案一甲（即嘉義縣大林地政事務所96年9月29日複丈成果
      圖之上圖）所示為分割。惟該系爭374-3之西側即同段376
      號土地，原告為土地共有人之一，此有原告提出之376 地
      號土地登記謄本一份在卷可參。若依被告壬○○○之方案
      分割，原告所分得之E部分，將無法與376地號土地毗連，
      不利於原告對土地之整體規劃利用，且而被告庚○○及己○○並未表明欲分得A、B之位置; 反觀原告主張應按如附
      圖方案二甲（即嘉義縣大林地政事務所96年6月14日複丈
      成果圖之上圖），不僅無礙於原告之土地利用，且被告壬○○○分得之位置J與其主張之方案分得之位置C差異，僅
      係略往東移，則系爭374-3地號土地，應採附圖二甲所示
      為分割。
（三）系爭374-7地號土地，原告主張依附圖二乙（即嘉義縣大
      林地政事務所96年6月14日複丈成果圖之下圖）所示為分
      割。惟依該方案，共有人分割後，其分割線不筆直，且分
      得D、E、F位置之共有人，其土地南側因不規則，無法有
      效利用; 而被告壬○○○主張依附圖一乙（即嘉義縣大林
      地政事務所96年9月29日複丈成果圖之下圖）所示為分割
      ，不僅分割線較筆直，且被告丙○○、乙○○均已明白表
      示同意被告壬○○○所提出之方案，顯見被告壬○○○之
      分割方案較能兼顧各共有人間公平合理之原則，且對於共
      有之土地能發揮有效之利用，較為可採。
十一、綜上所述，本院審酌系爭二筆土地之條件、臨路狀況、使
      用現狀、整體利用之效益、各共有人之利益、兩造所提方
      案之優劣及兩造之意願等情，認以374-3以附圖二甲所示
      分割方案分割，374-7以附圖一乙所示之方案分割，應屬
      可採，爰分割為如主文第一項、第二項所示。
十二、本件事證已臻明確，兩造其餘攻擊防禦方法及舉證，經審
      核結果於判決結果不生影響，爰不予一一論列。
十三、按因共有物分割事件涉訟，由敗訴當事人負擔訴訟費用顯
      失公平者，法院得酌量情形，命勝訴之當事人負擔其一部
      。民事訴訟法第八十條之一定有明文。依上開規定，本院
      認本件訴訟費用應由兩造按附表所示原應有部分比例負擔
      。
十四、本件原告之訴為有理由，依民事訴訟法第385條第1項前段
      、第78條、第80條之1、第85條第1項但書，判決如主文。
中　　華　　民　　國　　96　　年　　11　　月　　27　　日
                      民一庭法　官　柯月美
以上正本係照原本作成。
如對本判決上訴須於判決送達後20日內向本院提出上訴狀。
中　　華　　民　　國　　96　　年　　11　　月　　27　　日
                            書記官　林美足
    附表一：
  ┌─────┬──────────────┐
  │共有人    │          應有部份（374-3） │
  ├─────┼──────────────┤
  │          │                            │
  │庚○○    │          6500/41914        │
  ├─────┼──────────────┤
  │己○○    │          6500/41914        │
  ├─────┼──────────────┤
  │壬○○○  │          11977/62871       │
  ├─────┼──────────────┤
  │乙○○    │          2659/20957        │
  ├─────┼──────────────┤
  │癸○○    │          6408/20957        │
  ├─────┼──────────────┤
  │丙○○    │          3977/62871        │
  └─────┴──────────────┘
    附表二:
  ┌─────┬──────────────┐
  │共有人    │          應有部份（374-7） │
  ├─────┼──────────────┤
  │          │                            │
  │庚○○    │          6500/41914        │
  ├─────┼──────────────┤
  │己○○    │          6500/41914        │
  ├─────┼──────────────┤
  │壬○○○  │          11977/62871       │
  ├─────┼──────────────┤
  │乙○○    │          2659/20957        │
  ├─────┼──────────────┤
  │癸○○    │          6291/20957        │
  ├─────┼──────────────┤
  │丙○○    │          3977/62871        │
  ├─────┼──────────────┤
  │丑○○    │          189/20957         │
  └─────┴──────────────┘
